臺灣高等法院刑事判決　　　　　　　　　　　　　九十二年度上易字第二六五九號
　　上　訴　人
　　即自 訴 人　階梯股份有限公司
　　代　表　人　乙○○
　　代　理　人　陳瓊英律師
　　　　　　　　蘇癸旨律師
　　　　　　　　林春金律師
　　上　訴　人
　　即　被　告　方沛宸原名甲.
　　選任辯護人　許文彬律師
　　　　　　　　周欣穎律師
右上訴人因被告違反商標法案件，不服臺灣臺北地方法院九十二年度自字第一八六號
，中華民國九十二年八月十八日第一審判決，提起上訴，經判決後，由最高法院第一
次發回更審，本院判決如左：
    主  文
原判決撤銷。
方沛宸連續未得商標權人同意，於同一服務，使用近似於其註冊商標之商標，有致相
關消費者混淆誤認之虞，處有期徒刑肆月，如易科罰金，以佰元折算壹日。
    事  實
一、方沛宸（原名甲○○、方似鶯）原自民國八十一年八月二十日起與階梯股份有限
    公司（以下簡稱階梯公司）所屬巧門企業管理顧問公司（以下簡稱巧門公司）簽
    訂「芝麻街美語教材教學合作契約書」，約定授權方沛宸得使用「芝街」商標
    於美語教學服務上，方沛宸乃以「芝麻街示範美語補習班」之名義，於台北市○
    ○○路○段三五八號一樓經營美語補習班。嗣方沛宸於八十七年間因階梯公司授
    權他人於其所經營補習班附近開設美語補習班一事，與階梯公司發生爭執，自八
    十八年一月一日起不再續約，詎方沛宸明知「芝街」商標為美商兒童電視工廠
    向前經濟部中央標準局（現改制為經濟部智慧財產局）申請核准註冊，取得商標
    專用權（註冊號數：第四二三二一號），指定使用於教育及娛樂之服務，並授權
    階梯公司在台灣地區使用，現仍在專用期間，且明知其與巧門公司間之上開合作
    契約已因契約期滿而終止，未再經商標權人同意不得使用「芝街」商標於美語
    教學服務上，竟基於概括之犯意，使用近似於前開商標人註冊商標之商標，有致
    相關消費者混淆誤認之虞，先自八十八年一月一日起，於同一服務，繼續使用近
    似於「芝街」商標，有致相關消費者混淆誤認之虞之「芝麻街國際幼兒學校」
    圖樣於其在台北市○○○路○段三五八號一樓所經營美語補習班門口之招牌；復
    於八十九年年初某日，在台北市○○街二四五號、二四七號一樓開設美語補習班
    （登記名稱：芝麻街國際語文補習班。立案日期：九十年八月一日），於同一服
    務，使用近似於「芝街」商標，有致相關消費者混淆誤認之虞之「芝麻街國際
    幼兒學校」及「芝麻街國際」圖樣於門口之招牌；又於九十一年四月間某日，在
    台北市○○街五一號一樓開設美語補習班（登記名稱：芝麻街美國信義語文補習
    班。立案日期：九十一年六月一日），於同一服務，使用近似於「芝街」商標
    ，有致相關消費者混淆誤認之虞之「芝麻街美國學校」圖樣於門口之招牌；又於
    九十一年十月間在台北縣三重市○○街三二二號一、二樓、三二○號二樓設立私
    立芝麻街國際語文補習班短期補習班，並使用近似於「芝街」商標之「芝麻街
    美國學校」圖樣之招牌，有致相關消費者混淆誤認之虞，且於上開美語補習班經
    營期間，均使用近似於「芝街」，有致相關消費者混淆誤認之虞之「芝麻街美
    國學校」圖樣於其營業上使用之廣告文宣。嗣經美商兒童電視工廠及階梯公司先
    後於九十一年七月八日（同月九日收文）及九十二年二月十一日（同月十二日收
    文）寄發律師函要求其停止繼續使用上開招牌及廣告文宣，方沛宸均置之不理。
二、案經階梯公司提起自訴。
    理  由
一、訊據上訴人即被告方沛宸固坦承於上開時、地經營美語補習班，及確有使用前揭
    招牌及廣告文宣等行為，然矢口否認有何違反商標法之犯行，辯稱：「芝麻街」
    字樣本來就是我向台北市政府教育局合法立案之補習班名稱，我信賴政府機關之
    核准，善意使用補習班之名稱於招牌及廣告文宣，並非商標之使用，依據商標法
    第二十三條第一項，不受他人商標專用權之效力所拘束；自訴人系爭商標之註冊
    範圍未包括「補習班」之項目云云。經查：
  (一)按修正後之商標法第三十第一項第一款固規定：「凡以善意且合理使用之方法，
    表示自己之姓名、名稱或其商品或服務之名稱、形狀、品質、功用、產地或其他
    有關商品或服務本身之說明，非作為商標使用者，不受他人商標權之效力所拘束
    」，然衡諸：1.被告前與巧門公司雙方所簽訂之契約中，已明定「【芝街】之
    商標權為美商兒童電視工廠所有」一節，有「芝麻街美語教材教學合作契約書」
    影本七件附卷可稽；2.「芝街」為社會大眾所週知之美語教學服務商標；3.被
    告具有多年美語補習教育之經驗等情，被告對於「芝街」係已經他人註冊而取
    得專用權之著名美語教學服務商標事實，應有明確之認識，詎竟仍於所經營美語
    補習班之招牌及廣告文宣等，使用前開近似於「芝街」商標，有致相關消費者
    混淆誤認之虞之商標，是其有違反商標法之故意，至為灼然，所辯係基於「善意
    」使用云云，顯不足採。又被告使用之「芝街美國學校」、「芝街國際幼兒
    學校」商標圖樣，核與自訴人之註冊服務標庫「芝街」近似，且同使用於幼兒
    美語教學之營業，客觀自外觀而言，足使人有混洧誤認之虞，且被告明知自己被
    授權用「芝街」商標已期滿，不得再使用，其竟仍繼續使用前揭近似商標，甚
    以「芝街」名義，向教育主管機關設立登記語文補習班，圖使人誤以為被告經
    營之語文補習班，係享有「芝街」商標專用權之自訴人公司所設立經營，被告
    有欺騙他人之意圖，亦勘認定。
  (二)本件被告使用上揭近似於「芝街」商標之圖樣於所經營美語補習班之招牌及廣
    告文宣之情形，有照片、廣告文宣影本等在卷足稽（見原審卷第十頁至第二二頁
    、本院卷第四一頁至第四六頁、第一二一頁、第一五五頁至第一五八頁），該等
    招牌懸掛於建築物之上，廣告文宣係用以傳發不特定對象以宣傳被告經營之補習
    班，均係用以促銷被告提供之服務無訛，被告此等行為自屬就其所營之美語教學
    服務商標之使用，所辯並非商標之使用云云，亦屬飾卸之詞，委無足採。
  (三)台北市補習班之立案，係由設立人依據台北市短期補習班管理規則向主管機關台
    北市政府教育局申請核准後，即得立案，該主管機關並無審核補習班名稱是否侵
    害他人服務商標專用權之權限與義務等情，有台北市短期補習班管理規則影本一
    份附卷足稽。是台北市政府教育局核准被告以芝麻街示範美語補習班、芝麻街國
    際語文補習班、芝麻街美國信義語文補習班之名稱立案一事，核與被告所使用之
    招牌及廣告文宣是否侵害自訴人之服務標章專用權無關，何況被告係明知「芝
    街」商標圖樣為他人經營美語補習班所使用之著名服務商標，竟仍蓄意使用之事
    實，已敘明如前，所辯係信賴政府機關之核准，才使用補習班之名稱於招牌及廣
    告文宣云云，全屬推諉卸責之詞，不足採信。
  (四)「芝街」商標為美商兒童電視工廠向前經濟部中央標準局（現改制為經濟部智
    慧財產局）申請核准註冊，取得商標專用權（註冊號數：第四二三二一號），指
    定使用於舊服務標章第一類之教育及娛樂項目，嗣並具體指定營業種類內容為「
    提供教育娛樂之服務；幼兒及兒童之美語教學；親職教育之推廣、諮詢；舉辦關
    於英語教學及學習之講座；書籍、雜誌、期刊等印刷物之出版，... 」等項，並
    授權自訴人公司使用，及申請延展專用期間，有服務標章註冊證在卷可據，並經
    本院向經濟部智慧財產局調閱檔卷資料原卷核對無誤，關於商品及服務分類表雖
    有修正，惟就卷附照片被告使用系爭服務標章招牌所示，其係經營兒童美語教學
    ，顯與自訴人上揭營業種類為相同之服務，被告行為自有侵害自訴人之商標權，
    此與自訴人之商標是否登記使用於「補習班」類無涉，被告所辯系爭服務標章使
    用範圍沒有包括補習班云云，自不可採。
  (五)綜上所述，被告於同一服務，使用近似於「芝街」商標，有致相關消費者混淆
    誤認之虞之「芝麻街美國學校」圖樣於招牌，及其營業上使用之廣告文宣之事實
    ，足堪認定。本件事證明確，犯行可以認定，應依法論科。
  (六)至被告雖否認自訴人所提之服務標章授權契約書之真正一節，經核閱前揭檔卷資
    料原卷附有原授權契約書原文，且經我國駐外單位認證，足信該授權契約書係真
    正，被告空言否認文書真正，要非有據，附此敘明。
二、按「商標權人於經註冊指定之商品或服務，取得商標權」；「除本法第三十條另
    有規定外，於同一或類似之商品或服務，使用近似於其註冊商標之商標，有致相
    關消費者混淆誤認之虞者，應得商標權人之同意」，修正後商標法第二十九條第
    一項、第二項第三款分別定有明文。被告為表彰自己營業上所提供之美語教學服
    務，於補習班門口之招牌及廣告文宣使用上開近似於自訴人「芝街」服務之圖
    樣，核其所為，自有未經同意而使用近似他人服務商標之犯行。按被告行為後，
    商標法於九十二年五月二十八日修正公佈，並自九十二年十一月二十八日施行。
    原商標法第六十二條第二款之罰則，業已修正為商標法第八十一條第三款（法定
    本刑均為「三年以下有期徒刑、拘役、或科或併科新臺幣二十萬元以下罰金」）
    ，法定本刑相同，依刑法第二條第一項前段，應適用裁判時即修正後之商標法，
    核被告所為係犯修正後商標法第八十一條第三款之罪。被告先後多次行為，時間
    密接，犯罪構成要件相同，顯係基於概括犯意為之，應依連續犯規定論以一罪，
    並加重其刑。又被告於台北縣三重市○○街所為之犯行，原自訴意旨雖未論及，
    惟與原自訴意旨之犯行既有連續犯裁判上一罪之關係，本院自得併予審究。
三、原審對被告予以論罪科刑，固非無見，惟商標法於被告行為後已修正，原判決未
    及比較新舊法適用，且未審及被告於台北縣三重市○○街所為之犯行均有未合，
    被告上訴意旨仍執陳詞否認犯罪，雖不可採，惟原判決既有可議之處，自應由本
    院撤銷改判。爰審酌被告與自訴人終止使用商標權契約後，仍繼續惡意使用近似
    商標，經自訴人催告後仍置之不理繼續使用，並參酌其犯罪方法、手段、侵害商
    標權之期間，犯後態度及其他一切情狀，量處有期徒刑四月，並諭知易科罰金之
    折算標準。
據上論斷，應依刑事訴訟法第三百六十九條第一項前段、第三百六十四條、第二百九
十九條第一項前段，商標法第八十一條第三款，刑法第二條第一項前段、第十一條前
段、第五十六條、第四十一條第一項前段，罰金罰鍰提高標準條例第二條，判決如主
文。
本案經檢察官劉靜婉到庭執行職務。
中  　  華  　  民    　國     九十三     年     七　   月      廿    　日
                               臺灣高等法院刑事第二十庭
                                   審判長法  官  趙  功  恆
                                         法  官  鄧  振  球
                                         法  官  李  春  地
右正本證明與原本無異。
不得上訴。
                                         書記官  柳  秋  月
中　　　華　　　民　　　國　　九十三　　年　　　八　　　月　　　六　　　日
附錄：本案論罪科刑法條全文
商標法第八十一條第三款
未得商標權人或團體商標權人同意，有下列情形之一者，處三年以下有期徒刑、拘役
或科或併科新臺幣二十萬元以下罰金：
一  於同一商品或服務，使用相同之註冊商標或團體商標者。
二於類似之商品或服務，使用相同之註冊商標或團體商標，有致相關消費者混淆誤認
之虞者。
三於同一或類似之商品或服務，使用近似於其註冊商標或團體商標之商標，有致相關
消費者混淆誤認之虞者。
